---
title: "TP5"
author: "Ehoarn Surace"
date: "2025-09-29"
output: pdf_document
---
<style>
p {
  text-align: justify;
}
</style>
```{r setup, include=FALSE, echo=F}
knitr::opts_chunk$set(echo = F)
library(knitr)
library(ggplot2)
library(factoextra)
library(FactoMineR)
data<-read.csv("/home/s/d/sdesdevi/IS2A/S7/stat_exploratoire/TP5/data.csv")
rownames(data)<-data$X
data<-data[,-1]
summary(data)
table(data$LanguageRecommendationSelect)
data$Age<-as.numeric(data$Age)
```
## 1) Description des variables : 
Ce jeu de données représente le choix de langage de programmation d'un individu classé selon plusieurs de ses critères personnels. Le jeu de données contient `r nrow(data)` lignes et `r ncol(data)` colonnes. Chaque ligne représente un individu qui a répondu au questionnaire. 
La première colonne représente le sexe de la personne. Il y a 3 possibilités.
La seconde représente l'âge de la personne. 
La troisième colonne représente le statut de l'employé. 
La quatrième variable représente les études.
La cinquième variable représente le secteur d'activité de sa profession. 
La sixième variable représente le choix de l'individu au questionnaire : Matlab, Python, R ou SAS. 
La dernière variable représente le domaine d'activité de la personne. 

Des personnes ont 0 an. Nous décidons de ne pas conserver ces individus dans notre analyse car elle pourrait la fausser. Au vu du nombre de réponses à notre questionnaire, cela n'aura que très peu d'impact. 

```{r}
data_filtre <- subset(data, Age > 0)
ggplot(data_filtre, aes(x = Age)) +
  geom_histogram(binwidth = 5, fill = "skyblue", color = "black") +
  theme_minimal() +
  labs(title = "Histogramme des âges (>0 ans)", x = "Age", y = "Nombre d'individus")
```


## Réalisation de l'ACM

On créé des classes d'âges pour la variable âge 

```{r}
data_filtre$Age <- cut(
  data_filtre$Age,
  breaks = seq(0, 100, by = 10),
  right = FALSE,          # la borne droite n'est pas incluse
  labels = paste(seq(0, 90, by = 10), seq(9, 99, by = 10), sep = "-")
)
```


```{r}
acm <- MCA(data_filtre, graph = TRUE)
```
## Représentation des valeurs propres : 

```{r, warning=F}
fviz_eig(acm, addlabels = TRUE, main="Représentation des valeurs propres", ylim=c(0,20))
acm$eig
```

## Application de Benzécri :

```{r}
p <- ncol(data_filtre)
seuil <- 1/p
lambda<-acm$eig[,1]
lamda<-lambda[lambda > seuil]
eig_benzecri <- ((p / (p - 1)) * (lamda - 1/p))**2
eig_benzecri<-eig_benzecri/sum(eig_benzecri)
barplot(eig_benzecri)
```
Il faut sélectionner 3 dimensions. 

```{r}
library(ggsci)
fviz_mca_var(acm,
             repel = TRUE,             
             col.var = "contrib")
```

Dimension 1 (5.6% de variance) 
Cet axe oppose deux profils professionnels et éducatifs :
Côté gauche (valeurs négatives) :

Secteurs techniques et spécialisés : Technology, Telecommunications, Hospitality/Entertainment
Formation : Bachelor's degree
Domaines : Computer Science, Internet-based

Côté droit (valeurs positives) :

Secteurs tertiaires diversifiés : Healthcare, Finance, Government, Insurance, Retail
Niveaux d'éducation variés : Master's degree, Doctoral degree
Domaines académiques divers : Mathematics/Statistics, autres disciplines

Dimension 2 (4.7% de variance) - Axe vertical
Cet axe structure l'échelle d'éducation et de qualification :
Partie supérieure (valeurs positives) :

Éducation incomplète ou partielle : "Some college/university study without earning a bachelor's degree"
Âge jeune : 10-19 ans
Statut : Employed part-time

Partie inférieure (valeurs négatives) :

Secteurs spécialisés : Pharmaceutical, SAS, Insurance, CRM/Marketing
Disciplines avancées : Mathematics/Statistics

Groupes de profils identifiables

Profil technique-technologique (gauche) : jeunes professionnels en tech avec Bachelor's degree
Profil académique avancé (droite-haut) : hautes qualifications (Master's/Doctoral) dans des secteurs variés
Profil en formation (haut-centre) : étudiants en cours d'études, emploi partiel
Profil spécialisé (bas) : secteurs nécessitant expertise pointue (pharma, finance, statistiques)

# Analyse des corrélations :

```{r}
fviz_mca_ind(acm,
             habillage = "FormalEducation",   
             addEllipses = TRUE,       
             repel = TRUE,
             palette = "Set1",
             title = "Individus MCA colorés par Age")
```













```{r}
plotellipses(acm, keepvar = "Age", 
             label = "quali",
             title = "Ellipses de concentration par Âge")

plotellipses(acm, keepvar = "Education",
             label = "quali",
             title = "Ellipses de concentration par Éducation")

plotellipses(acm, keepvar = "Industry",
             label = "quali",
             title = "Ellipses de concentration par Secteur")
```































